【裁判字號】    89,交易,459
【裁判日期】    920807
【裁判案由】    過失傷害
【裁判全文】
臺灣臺北地方法院刑事判決                        八十九年度交易字第四五九號
    公  訴  人  臺灣臺北地方法院檢察署檢察官
    被      告  丙○○  男，五.
    選任辯護人  盧國勳律師
                蔡行志律師
右列被告因過失傷害案件，經檢察官提起公訴（八十九年度偵字第二一六八八號），
本院判決如左：
    主    文
丙○○無罪。
    理    由
甲、程序部分
一、按犯罪之被害人，得為告訴；告訴乃論之罪，無得為告訴之人或得為告訴之人不
    能行使告訴權者，該管檢察官得依利害關係人之聲請或依職權指定代行告訴人，
    刑事訴訟法第二百三十二條、第二百三十六條定有明文。又因過失傷害人者，處
    六月以下有期徒刑、拘役或五百元以下罰金；第二百七十七條第一項、第二百八
    十一條、第二百八十四條及第二百八十五條之罪，須告訴乃論，刑法第二百八十
    四條第一項前段、第二百八十七條前段亦有明定。
二、本件臺灣臺北地方法院檢察署檢察官於民國八十九年十一月二十四日就被告丙○○過失傷害被害人乙○○○案件提起公訴時，被害人並未告訴，此觀偵查卷宗自
    明，惟被害人車禍前即罹患有老年癡呆症，且自事故發生後未滿二月之八十九年
    九月二十一日起，即因慢性硬腦膜下腔出血導致神智不清住院手術治療，迄至九
    十二年間已達無法描述日常生活狀況、完全依賴他人照顧程度，被害人之配偶高
    連旺復早於七十年間即已死亡，別無其他得為告訴之人，此經被害人之子甲○○
    、孫女戊○○陳明在卷，並經本院職權查證屬實，有臺北市立萬芳醫院萬院醫字
    第九一一四一八號、第九二二八九號覆函暨病歷資料影本、
    役政連結系統查詢單在卷可憑，是就本件被告丙○○過失傷害案件，被害人顯於
    告訴期間內即已不能行使告訴權。臺灣臺北地方法院檢察署檢察官乃於九十一年
    一月八日依上開規定指定被害人之子甲○○為代行告訴人，甲○○並當庭就被告
    丙○○過失傷害被害人乙○○○之犯行向臺灣臺北地方法院檢察署檢察官提出告
    訴，有臺灣臺北地方法院檢察署北檢茂國九十公訴蒞庭九六四七字第０一二六七
    號函暨訊問筆錄附卷可佐，是本件告訴業已經補正而無欠缺，合先敘明。
乙、實體部分
一、公訴意旨略以：被告丙○○於八十九年七月一日下午三時二十分許，駕駛車牌號
    碼ＤＧ－四三三九號（檢察官誤載為ＤＧ－四三六八號）自用小客車，沿未劃設
    人行道之臺北縣深坑鄉○○路由深坑往石碇方向行駛，原應注意車前狀況、隨時
    採取必要之安全措施，而依當時天候、道路狀況及被告之智識、能力，又無不能
    注意之情事，詎被告竟疏未注意車前狀況，隨時採取必要之安全措施，貿然前行
    ，行至該路段深坑子六號前，適被害人乙○○○亦沿臺北縣深坑鄉○○路由深坑
    向石碇方向行走，被告所駕車輛右前車頭遂撞及被害人，被害人因而倒地、頭部
    觸及地面，受有右踝骨折、頭部撕裂傷之傷勢，經檢察官指定之代行告訴人甲○○提起告訴，因認被告涉犯刑法第二百八十四條第一項過失傷害罪嫌。
二、按犯罪事實應依證據認定之，無證據不得推定其犯罪事實，刑事訴訟法第一百五
    十四條定有明文。又認定不利於被告之事實，須依積極證據，苟積極證據不足為
    不利於被告事實之認定時，即應為有利於被告之認定，更不必有何有利之證據，
    最高法院三十年上字第八一六號著有判例可資參照；且告訴人之告訴，係以使被
    告受刑事訴追為目的，是其陳述是否與事實相符，仍應調查其他證據以資審認；
    被害人之陳述如無瑕疵，且就其他方面調查又與事實相符，固足採為科刑之基礎
    ，倘其陳述尚有瑕疵，則在未究明前，遽採為論罪科刑之根據，即難認為適法；
    告訴人以使被告受刑事處分為目的，所陳被害情形，以及對於被告之攻擊，必須
    無瑕疵可指，而就其他方面調查又與事實相符者，始得資為判決之基礎，迭經最
    高法院五十二年台上字第一三００號、八十三年度台上字第九八九號、五十五年
    度台上字第一七號、七十九年度台上字第三九二三號、八十一年度台上字第三五
    三九號闡釋甚明。本件公訴意旨認被告涉有刑法第二百八十四條第一項前段因過
    失傷害人罪，無非係以代行告訴人甲○○之指訴、證人即當日尾隨被害人而
    目擊事故發生之被害人孫女戊○○之證詞臺北縣警察局新店分局道路交通事故
    調查報告表、現場照片診斷證明書為論據。訊之被告則堅決否認有因過失傷害
    人之犯行，於本院調查程序中先辯稱：當日其發現被害人在前方路旁行走、腳步
    不穩，乃將車速減至約每小時十至十五公里，並偏向左側、靠近雙黃線行駛，本
    件車禍發生乃因被害人突然闖入車道，其雖緊急煞停，所駕車輛右前方仍觸及被
    害人，其已盡注意義務、並無過失等語，後於本院審理程序中改稱：所駕車輛並
    未撞及被害人，係被害人自行步入車道中後跌倒，跌倒時觸及其所駕車輛。
三、經查：
（一）代行告訴人甲○○事故當時並未在場，此經甲○○自承明確，是其所述尚無從
      據以認定事故經過及被告有無過失犯行，合先敘明。
（二）本件被告當日駕駛車牌號碼ＤＧ－四三三九號自用小客車沿未劃設人行道之臺
      北縣深坑鄉○○路由深坑向石碇方向行駛，行至該路段深坑子六號前，適被害
      人在道路邊線內行走，並偏向左走入深坑往石碇方向車道中，被告所駕車輛右
      前車頭遂撞及被害人，被害人因而倒地、頭部觸及地面，受有右踝骨折、頭部
      撕裂傷之傷勢，迭經證人即當日尾隨被害人而目擊事故發生之被害人孫女戊○○證述纂詳，並經被告於檢察官偵訊及本院調查程序中供承不諱，核與道路交
      通事故調查報告表（其中道路交通事故調查報告表上車道寬度、現場跡證之相
      對距離雖經員警測繪後載明，但員警現場圖上車輛大小、停放位置、方向及距
      離並未依測量所得數據按實際比例繪製而有失真情形，此觀現場照片即明）、
      診斷證明書所載及車輛照片所示被告所駕車輛前保險桿右側有輕微黑色、白色
      刮痕相符，被告雖於本院審理中翻異前供，改稱所駕車輛並未撞及被害人，係
      被害人自行步入車道中後跌倒，跌倒時觸及其所駕車輛云云，但被告曾於檢察
      官偵訊及本院調查中自白碰撞情節，且有車輛照片可按，參酌被害人所受傷勢
      為右踝骨折、頭部撕裂傷，有診斷證明書可參，被害人穿著之拖鞋並彈出至被
      告所駕車輛前方約四、五公尺、距被害人頭部傷勢在地面所留血跡約二、三公
      尺處，此觀道路交通事故調查報告表所載自明，被害人如係自行跌倒，應不致
      腳踝骨折，是當日被告所駕車輛確曾與被害人發生碰撞、致被害人倒地受傷，
      應堪認定。
（三）依道路交通事故調查報告表、現場照片所示被告車輛車頭及被害人所留血跡位
      置判斷，被害人當日確進入臺北縣深坑鄉○○路深坑往石碇方向車道達一‧七
      公尺，而該車道全寬僅三‧五公尺，一‧七公尺已到達近車道中央，道路交通
      事故調查報告表記載甚明，被害人並未緊靠路旁行走，亦足認定；證人戊○○
      雖證稱被害人僅係在道路邊線內行走、略超過道路邊線，但證人戊○○為被害
      人孫女，前曾提及，所述難免偏頗被害人、隱匿被害人之過失行為而難遽採，
      況其前揭所述既與現場事證不符，自屬無可採信，事故時被害人確已進入車道
      至近中央處。而倘被害人始終均在車道近中間處行走，因被害人兩側車道僅餘
      一‧七、一‧八公尺寬，車道內之車輛顯然均無法正常通行而產生擁塞狀況，
      故被告陳稱被害人原在路旁行走、係其駕駛車輛行至事故地點時突然左偏闖入
      車道一節，亦足採信。
（四）本件事故發生地點即臺北縣深坑鄉○○路深坑往石碇方向道路未劃設人行道，
      道路甚為筆直、視線並無任何阻礙，且事故當日天氣晴、日間自然光線、視距
      良好，此經證人即當日據報到場處理之臺北縣警察局新店分局深坑分駐所員警
      丁○○證述明確，核與偵卷第十一頁、第十二頁上方現場照片、道路交通事故
      調查報告表所示一致，證人丁○○與被告素不相識、並無任何宿怨仇隙，此為
      被告所不爭執，衡情證人丁○○應無羅織誣陷被告之可能或必要，是當日如有
      行人在路旁行走，汽車駕駛人如稍加注意，在相當距離以外即可輕易發現，應
      堪認定；惟本件被告係在遠處即已發現被害人，並發覺被害人有腳步不穩、精
      神狀況不佳情形，此觀被告警訊筆錄所載自明，被告非未注意車前狀況，亦堪
      認定。
（五）被告所駕車輛當日並未在現場地面留有煞車痕跡、車輛僅在車前保險桿右側有
      輕微黑色及白色碰撞痕跡、車頭較諸車尾略向左偏二十公分、緊靠道路中央分
      向限制線（雙黃線），被害人當時年約七十八歲、年事甚高，手臂上石膏並未
      因車禍破碎，此經證人丁○○證述翔實，核與卷附道路交通事故調查報告表（
      但現場圖比例失真，亦未呈現被告所駕車輛車頭較車尾略偏向左二十公分、緊
      靠方向限制線情況）、現場照片、
      手臂上石膏並未因車禍破碎一節，並據被害人之子甲○○、證人戊○○陳明在
      卷，是被告供稱其發現被害人在前方路旁行走、腳步不穩，乃將車速減至約每
      小時十至十五公里，遠低於該路段四十公里之速限，並靠向車道左側近分向限
      制線（雙黃線）處行駛，見被害人突然左偏闖入車道達一‧七公尺，即緊急煞
      停並向左閃避，仍不免與被害人碰撞，亦非無可採。至證人戊○○指稱被告當
      日車速甚快、並未閃避即撞及被害人、被害人在空中翻滾落地等節，因證人為
      被害人孫女，所述難免偏頗被害人、渲染被告行為而難遽採，業如前述，且其
      前開所述亦與現場事證不符，自亦無可採信。
（六）按汽車行駛時，駕駛人應注意車前狀況，隨時採取必要之安全措施，道路交通
      安全規則第九十四條第三項固有明文，惟汽車駕駛人可信賴其他參與交通之對
      方亦能遵守交通規則，同時為必要之注意，謹慎採取適當之行動，而對於不可
      知之對方違規行為並無預防之義務，然對於違規行為所導致之危險，若屬已可
      預見，且依法律、契約、習慣、法理及日常生活經驗等，在不超越社會相當性
      之範圍應有注意之義務者，自仍有以一定之行為避免結果發生之義務，倘關於
      他人之違規事實已極明顯，同時有充足之時間可採取適當之措施以避免發生交
      通事故之結果時，即不得以信賴他方定能遵守交通規則為由，以免除自己之責
      任，最高法院七十四年台上字第四二一九號、八十四年台上字第五三六０號迭
      著有判例可資參照；故汽車駕駛人固應注意車前狀況、隨時採取必要之安全措
      施，然非謂車輛車頭與其他車輛、行人發生碰撞，駕駛人必有過失，倘駕駛人
      已對車前狀況充分注意，且即時採取減速、閃避、煞車等必要之安全措施，因
      行人不可預見之突發違規行為致生事故，駕駛人既已盡注意義務、採取必要安
      全措施，仍難逕以過失刑責相繩；在本件情形，行人在未劃設人行道之道路，
      應靠邊行走，道路交通安全規則第一百三十三條規定甚明，本件事故路段即臺
      北縣深坑鄉○○路既未劃設人行道，行人均應且必須在路旁行走，自屬無庸置
      疑，駕駛人如在規定車道依速限行駛、注意車前狀況，發現路旁有行人行走而
      為必要範圍內之減速、閃避措施，即應認已盡法律、習慣、日常駕駛經驗上之
      注意義務，非謂駕駛人凡發現有人在路旁行走，車輛即需煞停、不得行駛或需
      違規跨越道路中央方向限制線（雙黃線）為閃避，而不能依道路交通安全規則
      之規定行駛，殆無疑義。
（七）本件被告於八十九年七月一日下午三時二十分許，駕駛車牌號碼ＤＧ－四三三
      九號自用小客車，沿未劃設人行道之臺北縣深坑鄉○○路由深坑向石碇方向行
      駛，其在遠處即發覺車輛前方有行人沿道路邊線行走且步履不穩，至距離被害
      人約四、五公尺處並採取減速至每小時約十至十五公里之速度、略偏向車道左
      側行駛之必要安全措施，行至該路段深坑子六號前，適被害人沿臺北縣深坑鄉
      ○○路由深坑向石碇方向行走，因罹患老年癡呆症而疏未注意行人在未劃設人
      行道之道路應靠邊行走，貿然在道路邊線內行走，且在該路段深坑子六號前突
      然向左偏入深坑往石碇方向車道中達一‧七公尺，被告雖緊急為煞停之安全措
      施，所駕車輛右前車頭仍撞及被害人，被害人因而倒地、頭部觸及地面，受有
      右踝骨折、頭部撕裂傷等傷勢，前皆論及，參諸在每小時十五公里速度下，每
      秒車輛可前行達約四‧一六公尺（計算方式：每小時十五公里等於每小時一萬
      五千公尺，等於每六十分鐘一萬五千公尺，等於每分鐘二百五十公尺，約等於
      每秒四‧一六【以下捨去】公尺），在每小時十公里速度下，每秒車輛亦可前
      行達約二‧七七公尺（計算方式：每小時十公里等於每小時一萬公尺，等於每
      六十分鐘一萬公尺，約等於每分鐘一六六‧六六【以下捨去】公尺，約等於每
      秒二‧七七【以下捨去】公尺），故如被害人在被告所駕車輛距離其少於二‧
      七七至四‧一六公尺之際，突然左偏闖入車道，被告所駕車輛自然未能及時煞
      停，但被告既非未注意車前狀況，且已先將車速減至約每小時十至十五公里，
      遠低於該路段四十公里之速限，並靠向車道左側近分向限制線（雙黃線）處行
      駛，見被害人突然左偏闖入車道達一‧七公尺，並緊急為煞停、向左閃避之安
      全措施，仍不免與被害人碰撞，則本件事故之發生顯極為突然、已逾被告所能
      預見、防止之範圍，被告並已先後為減速、偏閃、煞停之必要安全措施，揆諸
      上揭判例、說明，尚難遽認被告有過失。
四、綜上所述，既無證據足認被告有疏未注意車前狀況、隨時採取必要安全措施之過
    失，此外亦查無證據足認被告確有公訴人所指過失傷害犯行，揆諸首揭判例、法
    條，不能證明被告此部分犯罪，依法自應為無罪之諭知。
據上論斷，應依刑事訴訟法第三百零一條第一項，判決如主文。
本案經檢察官呂朝章到庭執行職務。
中      華      民      國    九十二    年      八      月      七      日
                              臺灣臺北地方法院交通法庭
                                      法  官  洪  文  慧
右正本證明與原本無異。
如不服本判決，應於判決送達後十日內向本院提出上訴狀（應抄附繕本）。告訴人或
被害人如對於本判決不服者，應具備理由請求檢察官上訴，其上訴期間之計算係以檢
察官收受判決正本之日期為準。
                                      書記官  江  虹  儀
中      華      民      國    九十二    年      八      月      七      日


司法院資訊處製作；財團法人民間司法改革基金會備份。
